臺灣板橋地方法院民事判決　　　　　　　 94年度簡上字第9號
上　訴　人　乙○○
被　上訴人　甲○○
上列當事人間請求確認本票債權不存在事件，上訴人對於中華民
國93年11月16日台灣板橋地方法院板橋簡易庭93年度板簡字第16
07號第一審判決提起上訴，經本院於94年6 月21日言詞辯論終結
，判決如下：
    主  文
原判決廢棄。
確認被上訴人持有上訴人所簽發如附表所示之本票債權不存在。
第一、二審訴訟費用由被上訴人負擔。
    事  實
甲、上訴人方面：
一、聲明：如主文第1 、2 項所示。
二、陳述：除與原判決記載相同者，茲引用之外，補稱：
（一）本件經上訴人對被上訴人提出侵占之刑事告發後，被上訴
      人於臺灣板橋地方法院檢察署93年度發查字第4984號及94
      年度他字第65號案件偵查中，已坦承與訴外人蔡騰偉共謀
      偽造「債權協議書」呈交原審法院，顯被上訴人乃惡意取
      得附表所示之本票1 紙，並以偽造文書之手段詐騙法院，
      而獲得有利之判決。
（二）被上訴人無法提出持有系爭本票之合法證明，雖於偵查中
      改稱係因訴外人李金真委託其要債而持有，惟無李金真出
      具之委託書或授權書為證。
（三）被上訴人既惡意取得系爭本票，上訴人自不負給付票款予
      被上訴人之責任，且上訴人須給付票款之對象，乃李金真
      之法定繼承人，被上訴人何能越俎代庖。
三、證據：除援用第1 審所提證據外，補提檢察署通知及刑事告
    發狀等件為證。
乙、被上訴人方面：
    未於準備程序及言詞辯論期日到場，亦未提出書狀作何聲明
    或陳述。
丙、本院依職權向臺灣板橋地方法院檢察署調閱94年度他字第65
    號被告甲○○侵占等案件刑事偵查卷宗（含93年度發查字第
    4984號偵查卷宗）。
    理  由
一、本件被上訴人經合法通知，未於言詞辯論期日到場，核無民
    事訴訟法第386 條所列各款情形，爰依上訴人之聲請，由其
    一造辯論而為判決。
二、上訴人起訴主張：系爭本票係其為借貸而於90年1 月19日開
    立予訴外人李金真之民間票貼，嗣李金真於93年5 月15日死
    亡後，上訴人竟於同年7 月15日接奉本院93年度票字第6310
    號民事裁定書，內載被上訴人聲稱執有上訴人於90年1 月19
    日簽發免除作成拒絕證書之系爭本票1 紙，而於到期日提示
    未果等語，然兩造素不相識，何來提示可言，經上訴人對被
    上訴人提出侵占之刑事告發後，被上訴人於臺灣板橋地方法
    院檢察署93年度發查字第4984號及94年度他字第65號案件偵
    查中，已坦承與訴外人蔡騰偉共謀偽造「債權協議書」呈交
    原審法院，顯被上訴人乃惡意取得系爭本票1 紙，並以偽造
    文書之手段詐騙法院，以獲取有利之判決，被上訴人既惡意
    取得系爭本票，上訴人自不負給付票款予被上訴人之責任，
    且上訴人須給付票款之對象，乃李金真之法定繼承人，被上
    訴人何能越俎代庖，爰訴請確認被上訴人持有上訴人所簽發
    如附表所示之本票債權不存在等情。
三、被上訴人於原審則以：(1)被上訴人取得系爭本票，係訴外人
    蔡騰偉積欠被上訴人債務新台幣（下同）110 萬元，而以系
    爭本票連同其他客票共22張（詳如協議書明細）交付被上訴
    人抵償，雙方並立有協議書，被上訴人取得系爭本票，係以
    債權抵償，並非惡意取得。(2)按本票乃文義證券及無因證券
    ，證券上之權利義務悉依證券上所載文句而決定其效力，從
    而本票上權利，依本票文義而發生，與其基礎之原因關係各
    自獨立，本票上權利之行使不以其原因關係存在為前提，故
    其原因關係不存在或無效時，執票人仍得依本票文義行使其
    權利。又按票據行為，為不要因行為，執票人不負證明關於
    給付之原因之責任，如票據債務人主張執票人取得票據出於
    惡意或詐欺時，則應由該債務人負舉證之責。(3)次按本票發
    票人所負責任，與匯票承兌人同，票據法第121 條定有明文
    。換言之，本票發票，與匯票承兌人同，應負付款絕對責任
    （同法第52條第1 項參照）。至於同法第104 條所定；「執
    票人不於本法所定期限內為行使或保全匯票上權利之行為者
    ，對於前手喪失追索權」，於本票固有其準用（同法第124
    條參照），惟就本票而言，該條所稱之「前手」，係指發票
    人以外之其他票據債務人，此由同法第22條第1 項與同法條
    第2 項對照觀之自明，故本票執票人縱未為付款之提示，對
    於發票人之追索權，仍不喪失。又票據法第30條第1 項：「
    匯票依背書及交付而轉讓，無記名匯票得僅依交付轉讓之」
    ，關於本票準用匯票之規定（同法第124 條參照），依此規
    定被上訴人所執有系爭之票據有無原持有者李金真之背書，
    完全不影響票據行使之合法性。(4)系爭本票確係由上訴人簽
    發與訴外人李金真借貸無誤，依法李金真有正當處分權處分
    系爭票據，「按票據法第14條所謂以惡意或重大過失取得票
    據者，不得享有票據上之權利，係指從無處分權人之手，原
    始取得票據所有權之情形而言。原審既經認定係爭支票係由
    被上訴人簽發與某甲，而由某甲轉讓與上訴人者，其與上述
    原始取得之情形顯然有間，從而上訴人取得係爭票據縱使具
    有惡意，而依同法第13條之規定，亦僅被上訴人得以其與某
    甲間所存抗辯事由，對抗上訴人而已，顯不生上訴人不得享
    有票據上權利之問題」（參照51年度台上字第2584號判例）
    ，上訴人依票據法第14條之規定主張被上訴人不得享有票據
    上之權利，顯然於法有違。(5)復按「票據法第14條所謂以惡
    意取得票據者，不得享有票據上之權利，係指從無權處分人
    之手，受讓票據，於受讓當時有惡意之情形而言，如從有正
    當處分權人之手，受讓票據，係出於惡意時，亦僅生票據法
    第13條但書所規定，票據債務人得以自己與發票人或執票人
    之前手間所存人的抗辯之事由對抗執票人而已，尚不生執票
    人不得享有票據上權利之問題」（參照67年度台上字第1862
    號判例），查上訴人主張被上訴人惡意取得系爭票據具有惡
    意，縱然屬實，亦僅生票據法第13條但書所規定，票據債務
    人得以自己與發票人或執票人之前手間所存人的抗辯之事由
    ，對抗執票人而已，尚不生執票人不得享有票據上權利之問
    題等語置辯。
四、上訴人主張被上訴人係以惡意取得系爭本票之事實，業據提
    出檢察署通知及刑事告發狀等件為證，且經本院依職權向台
    灣板橋地方法院檢察署調閱94年度他字第65號被告甲○○侵
    占等案件刑事偵查卷宗（含93年度發查字第4984號偵查卷宗
    ）結果，被上訴人及訴外人蔡騰偉於偵查中皆坦承其二人間
    並無110 萬元債務關係，系爭本票亦非蔡騰偉交付上訴人，
    且被上訴人於本件訴訟提出之「債權協議書」乃其二人通謀
    製作等語，復參諸被上訴人於偵查中供出上情後，於本件上
    訴程序中即未到庭或提出書狀再作爭執，自堪信上訴人主張
    之事實為真實。
五、按「以惡意或重大過失取得票據者，不得享有票據上之權利
    」，票據法第14條第1 項定有明文。查被上訴人係以惡意取
    得系爭本票，揆諸上開法條規定，自不得享有票據上之權利
    ，系爭本票權利，於原合法執票人李金真死亡後，即應歸其
    法定繼承人所有，乃被上訴人竟無權持之聲請本院93年度票
    字第6310號民事裁定，而得對上訴人強制執行，上訴人顯有
    提起確認被上訴人持有系爭本票債權不存在之訴，以即受確
    認判決之法律上利益。
六、從而，上訴人訴請確認被上訴人持有上訴人所簽發如附表所
    示之本票債權不存在，洵屬正當，應予准許。原審為上訴人
    敗訴之判決，自有未洽，上訴意旨指摘原判決不當，求予廢
    棄改判，為有理由，自應由本院予以廢棄改判，如主文第2
    項所示。
七、本件事證已臻明確，兩造其餘主張及攻擊防禦方法，經本院
    審酌後，核與判決之結果不生影響，爰不一一論述。
據上論結，本件上訴為有理由，依民事訴訟法第436 條之1 第3
項、第463 條、第385 條第1 項前段、第450 條、第78條，判決
如主文。
中　　華　　民　　國　　94　　年　　7 　　月　　5 　　日
                  民事第二庭    審判長法　官　林玫君
                                      法　官　徐福晉
                                      法　官　連士綱
以上正本證明與原本無異。
本判決不得上訴。
中　　華　　民　　國　　94　　年　　7 　　月　　15　　日
                                      書記官　李宏明
┌───────────────────────────────────────────────┐
│本票附表：                                                                   94年度簡上字第9號│
├──┬─────┬───────┬──────┬──────┬──────┬──────┬──┤
│編號│發  票  人│擔 當 付 款 人│發   票   日│到   期   日│金     額   │本 票 號 碼 │備考│
│    │          │              │            │            │（新台幣）  │            │    │
├──┼─────┼───────┼──────┼──────┼──────┼──────┼──┤
│１  │乙○○    │              │90年1月19日 │90年7月19日 │100,000元   │0000000     │    │
└──┴─────┴───────┴──────┴──────┴──────┴──────┴──┘
